【裁判字號】    89,台上,1670
【裁判日期】    890330
【裁判案由】    違反麻醉藥品管理條例
【裁判全文】
最高法院刑事判決                              八十九年度台上字第一六七○號
    上  訴  人  臺灣高等法院檢察署檢察官
    上  訴  人
    即  被  告  甲○○
    選任辯護人  呂沐基律師
右上訴人等因被告違反麻醉藥品管理條例案件，不服台灣高等法院中華民國八十七年
二月十一日第二審判決（八十六年度上訴字第四三三一號，起訴案號：台灣基隆地方
法院檢察署八十五年度偵字第二五九九號），提起上訴，本院判決如左：
    主  文
原判決撤銷，發回台灣高等法院。
    理  由
本件原判決認定上訴人即被告甲○○係永盟貿易有限公司（以下簡稱永盟公司）之負
責人，明知諾司克賓（NOSCAPINE）係麻醉藥品管理條例第二條第一款所列之化學合
成麻醉藥品，為圖矇混進口，竟與香港廠商新記藥物有限公司基於共同犯罪之意思聯
絡。由被告於民國八十二年七月二十八日，偽以輸入硬脂酸鎂（MAGNESIUM STEARATE
）之名義，向經濟部國際貿易局（以下簡稱國貿局）申請輸入許可證，使國貿局之承
辦人員將此不實之事項，登載在職務上所掌之輸入許可證上。再由新記藥物有限公司
於同年八月十四日，將重達五十公斤之諾司克賓分為兩桶，混雜共重九五○公斤而分
裝成三十八桶之氯黴素，一起自香港私運入基隆港。旋被告持該內容不實之輸入許可
證與提單，委託不知情之泉富報關有限公司職員，填寫不實貨品名稱為硬脂酸鎂之進
口報單。並於同年八月十七日，將該內容不實之報單，持向財政部基隆關稅局六堵分
局報運進口，計逃漏進口關稅新台幣六萬一千二百二十三元等情。因而將第一審諭知
被告無罪之判決撤銷，改判論處被告共同非法輸入化學合成麻醉藥品罪刑，固非無見
。
惟查：(一)有罪之判決書，須將認定之犯罪事實詳記於事實欄，然後於理由內逐一說明
其憑以認定之證據，使事實與理由兩相一致，方為合法。原判決理由一依憑行政院衛
生署八十六年十二月十三日衛署藥字第八六０七三五五五號函，謂被告所輸入之諾司
克賓，係屬麻醉藥品管理條例第二條第一款所稱「鴉片類製劑」。倘若無誤，則與同
條第四款所稱「化學合成麻醉藥品」並不相同。乃原判決事實欄謂被告所輸入之諾司
克賓，係屬「化學合成麻醉藥品」，其事實之記載與理由之說明顯不相適合，尚有未
洽。又麻醉藥品管理條例第十三條之一第二項第一款所稱麻醉藥品，以屬於同條例第
二條第四款所列之化學合成麻醉藥品及其製劑為限，並不包括同條例第二條第一款所
列之鴉片類及其製劑。依原判決理由一之認定，被告所輸入之諾司克賓係屬鴉片類製
劑，自不得依麻醉藥品管理條例第十三條之一第二項第一款論罪，乃原判決就被告此
部分行為，論以該款之非法輸入化學合成麻醉藥品罪，自有適用法則不當之違誤。(二)
法人並無私運管制物品或非法輸入麻醉藥品之犯罪能力。原判決事實欄謂被告與「新
記藥物有限公司」就私運系爭諾司克賓有「共同犯意聯絡」，難認適法。(三)公司為法
人，公司負責人為自然人，二者在法律上並非同一人格主體。公司負責人為公司之代
表，其為公司所為行為，應由公司負責。故公司負責人為公司以不正當方法逃漏稅捐
，因納稅義務人為公司，其所觸犯稅捐稽徵法第四十一條之罪之犯罪或受罰主體，仍
為公司，而非公司負責人，僅因公司於事實上無從擔負自由刑之責任，基於刑事政策
上之考慮，同法第四十七條第一款將納稅義務人之公司應處徒刑之規定，轉嫁於公司
負責人。是公司負責人依該條款而適用徒刑之處罰，乃屬代罰之性質，並非因其本身
之犯罪而負行為責任。又刑法第五十五條所規定之牽連犯，必須同一人犯一罪而其方
法或結果行為另犯他罪名，始克相當；亦即必須同一犯罪主體之二個以上犯罪行為間
，具有目的與方法、或目的與結果之關係，始得從一重處斷。公司負責人為納稅義務
人之公司以不正當方法逃漏稅捐，既非稅捐稽徵法第四十一條之犯罪或受罰主體，僅
依同法第四十七條第一款之規定，代替公司受徒刑之處罰，自與其本身為犯罪主體所
犯其他罪名間，不具牽連犯關係。原判決謂被告係永盟公司之負責人，永盟公司以上
開不正當方法逃漏稅捐。如果無訛，則本件納稅義務人顯係永盟公司，本件所涉稅捐
稽徵法第四十一條之罪，其犯罪或受罰主體應為永盟公司，而非被告。此罪自與被告
本身為犯罪主體所犯其他罪名間，不具牽連犯關係。乃原判決認其與被告本身為犯罪
主體所犯行使使公務員登載不實文書罪、行使業務上登載不實文書罪、非法輸入化學
合成麻醉藥品罪之間，有牽連犯關係，而依刑法第五十五條規定從一重處斷，亦有適
用法則不當之違法。(四)行使使公務員登載不實文書罪及行使業務上登載不實文書罪，
所觸犯法條分別為刑法第二百十六條、第二百十四條，及同法第二百十六條、第二百
十五條，乃原判決分別誤載為刑法第二百十六條、第二百十三條，及同法第二百十六
條、第二百十四條，亦有未合。以上或為上訴意旨所指摘，或為本院得依職權調查之
事項。上訴人等上訴意旨指摘原判決不當，非無理由，應認有發回更審之原因。
據上論結，應依刑事訴訟法第三百九十七條、第四百零一條，判決如主文。
中      華      民      國    八十九    年      三      月     三十     日
                              最高法院刑事第八庭
                                  審判長法官  吳  雄  銘
                                        法官  池  啟  明
                                        法官  石  木  欽
                                        法官  郭  毓  洲
                                        法官  吳  三  龍
      右正本證明與原本無異
                                              書  記  官
中      華      民      國    八十九    年      四      月      七      日


司法院資訊處製作；財團法人民間司法改革基金會備份。
